最高法院民事判決　　　　　　　　　 110年度台上字第3288號
上　訴　人　黃仁福
訴訟代理人　黃燦堂律師
被 上訴 人　汪偉明
　　　　　　唐開麟

上列當事人間請求返還不當得利等事件，上訴人對於中華民國11
0年5月19日臺灣高等法院高雄分院第二審判決（109 年度上字第
314號），提起上訴，本院判決如下：
    主  文
原判決廢棄，發回臺灣高等法院高雄分院。
    理  由
一、被上訴人主張：伊為坐落屏東縣○○鎮○○段000 地號土地
    （重測前○○○段000之0地號，下稱系爭土地）共有人，應
    有部分各1/6 。上訴人無權占用系爭土地，興建如第一審判
    決附圖所示編號Ａ（平房）、Ｂ（圍牆及水泥空地）面積各
    282.76平方公尺、217.29平方公尺之地上物（下稱系爭地上
    物），依民法第821條、第767條第1項及第179條規定，伊得
    請求上訴人拆除系爭地上物，返還占用土地與伊及全體共有
    人，並得各依應有部分，請求上訴人給付按系爭土地申報地
    價年息8%計算之不當得利等情。爰求為命上訴人拆除系爭地
    上物，返還占用土地與伊及全體共有人，並給付伊各新臺幣
    （下同）1 萬0241元，及均自民國108年8月24日起加計法定
    遲延利息，暨自108年8月24日起至返還土地之日止，按年依
    當年度申報地價年息8%計算相當於租金1/6 不當得利之判決
    （被上訴人逾上揭範圍之請求，業經判決敗訴確定，不予贅
    述）。
二、上訴人抗辯：系爭地上物係訴外人即伊父黃萬進（79年11月
    9 日死亡）所興建，為其全體繼承人公同共有，非伊單獨所
    有。黃萬進係於58年間與訴外人即其胞弟黃玉春，共同向訴
    外人吳玉陞購買系爭土地應有部分，惟僅以黃玉春名義締約
    ，嗣黃萬進與黃玉春自行興建地上物，繳納房屋稅及地價稅
    ，為實質共有人，應係經全體共有人合意分管始興建地上物
    ，非無權占用。且黃萬進就系爭土地存在使用借貸關係，伊
    繼承黃萬進之使用借貸關係，自有權占用系爭土地，被上訴
    人明知猶受讓系爭土地應有部分，並提起本件訴訟，有違誠
    信原則及權利濫用之情。
三、原審維持第一審所為命上訴人拆屋還地及給付不當得利之判
    決，駁回其上訴。理由如下：
  ㈠系爭地上物乃上訴人之父黃萬進所建，門牌號碼屏東縣恆春
    鎮○○路0號之0係未辦保存登記房屋（下稱系爭房屋）之事
    實，為兩造所不爭。
  ㈡系爭房屋原納稅義務人為黃萬進（起課日期76年7 月），80
    年4 月29日因繼承，申請變更納稅人名義為訴外人即上訴人
    之母黃廖春妹（89年4月25日死亡），90年6月26日復因繼承
    ，申請變更為上訴人，惟繼承當期申報之分割協議書及其他
    公文資料，皆逾保存年限銷燬，有屏東縣政府財稅局恆春分
    局函附房屋稅籍紀錄表及房屋稅籍證明書足稽，應認系爭房
    屋（事實上處分權）由上訴人取得。至證人黃紳志與上訴人
    為兄弟，就系爭房屋權屬有利害關係，難期為真實陳述，其
    所為證言不足為上訴人有利之認定。
  ㈢系爭土地為被上訴人與其他共有人分別共有，被上訴人應有
    部分各1/6 ，有土地登記謄本可憑。證人即黃玉春之子黃盛
    財之證述，及上訴人提出吳玉陞出具之「杜賣盡根契據」，
    縱能證明吳玉陞將其向訴外人呂春雨所承購系爭土地應有部
    分，用以抵債或出售予黃玉春，然上訴人不爭執黃萬進並未
    登記為系爭土地共有人，復未舉證證明系爭土地共有人間存
    在分管契約，難認黃萬進係經全體共有人同意，始在系爭土
    地興建系爭地上物，及上訴人依繼承關係與分管契約，取得
    系爭土地之占用權源。至上訴人聲請訊問證人即吳玉陞外孫
    王惠德，以證明黃萬進係透過吳玉陞向呂春雨購買系爭土地
    應有部分，即無必要。
  ㈣不動產使用借貸等債之關係，僅於當事人間有其效力，因該
    債之關係而占有不動產之人，不得執以對抗未繼受該法律關
    係之第三人。被上訴人非上訴人所稱使用借貸關係之當事人
    ，其取得系爭土地應有部分，不當然繼受該使用借貸關係。
    又系爭房屋縱占用系爭土地達40年，但不足推論被上訴人明
    知黃萬進與呂春雨間就系爭土地存在使用借貸關係，及該土
    地為上訴人繼承使用，猶買受系爭土地應有部分而為惡意受
    讓之情事。上訴人抗辯被上訴人應受使用借貸關係拘束，其
    提起本件訴訟，有違誠信原則及權利濫用之情，殊無足取。
    另上訴人聲請訊問王惠德，以證明黃萬進與呂春雨間，使用
    借貸契約之成立等節，亦無必要。
  ㈤被上訴人於105 年2月2日以買賣為原因，登記為系爭土地共
    有人，上訴人無權占用系爭土地受有利益，致被上訴人受有
    無法使用收益之損害，其依不當得利規定，請求上訴人給付
    相當於租金之利益，洵屬有據。審酌系爭土地為一般農業區
    甲種建築用地、週遭環境、上訴人占用系爭土地部分作為居
    住使用及其他一切情狀，認以土地申報地價年息8%，計算相
    當於租金之不當得利，權利範圍即以系爭土地應有部分 1/6
    計算，自105年2月2日起至108年8月23日止，各1萬0241元（
    詳如一審判決附表）為適當。
  ㈥綜上，被上訴人依民法第821條、第767條第1項及第179條規
    定，請求上訴人拆除系爭地上物，返還占用之土地與被上訴
    人及其他共有人；並給付被上訴人各1 萬0241元本息，及自
    108年8月24日起至返還土地之日止，按年依當年度申報地價
    年息8%計算相當於租金1/6 之不當得利，洵屬正當，應予准
    許。並敘明本件事證已臻明確，兩造其餘攻擊防禦方法，均
    於判決結果不生影響，不再逐一論述，為其心證之由得。
四、本院廢棄原判決之理由：
  ㈠審諸上訴人提出黃萬進、黃廖春妹（下稱黃萬進等2 人）之
    繼承系統表、戶籍謄本、屏東縣地籍異動索引等文件（原審
    卷137-145、177-197、217、291、293頁），足見黃萬進等2
    人之三女黃美錦於82年5月5日死亡，較早於黃廖春妹，而黃
    美錦遺有配偶黃博元、子女黃翊帆、黃淑貞；另黃萬進等 2
    人之四男黃仁聖於91年3 月25日死亡，遺有菲律賓國籍配偶
    VILMA ACOSTA及子女黃明惠、黃薪豐，參酌黃紳志證稱：黃
    萬進死亡後，其繼承人均未拋棄繼承，系爭房屋就由全部兄
    弟姐妹繼承共有等語（同上卷125 頁）。似此情形，上訴人
    於事實審一再抗辯，被上訴人提起本件訴訟，有當事人不適
    格之情形（同上卷213、320頁），自應予釐清。原審未詳予
    究明，即為上訴人不利之判斷，尚嫌粗略。
  ㈡按土地所有人與地上物所有人就地上物坐落土地所訂立之使
    用借貸契約，僅係債之關係，於當事人間有其效力，土地受
    讓人並不當然繼受其前手與地上物所有人間之使用借貸關係
    ，地上物所有人本不得執原使用借貸關係，對土地受讓人主
    張其仍有繼續使用坐落土地之權利。然土地受讓人若明知地
    上物使用土地之狀態及使用之目的，並斟酌其取得土地所有
    權之情形等項後，如可認其行使所有物返還請求權，違反誠
    信原則或公共利益，仍應駁回其拆屋（物）還地之請求。
  1.依黃盛財之證述，及吳玉陞出具之「杜賣盡根契據」，若能
    證明吳玉陞將其向呂春雨所承購系爭土地應有部分，用以抵
    債或出售予黃玉春之事實為真，再審酌卷附臺灣屏東地方檢
    察署檢察官不起訴處分書記載，黃盛財於刑事竊佔案件偵查
    中證稱：黃萬進應該是有經過土地原地主的同意，才會搭蓋
    系爭房屋等語（原審卷130 頁），暨黃紳志所證，當初跟呂
    春雨買農地，不能分割等情（同上卷124 頁），倘若屬實，
    則上訴人抗辯黃萬進為實質共有人，應係經全體共有人合意
    分管，始興建地上物，非無權占用系爭土地，並提出平均分
    攤地價稅繳納文件為證（一審卷103、107、111、299頁），
    是否全無足取？尚待進一步釐清。
  2.再者，系爭房屋未辦保存登記，原納稅義務人為黃萬進（起
    課日期76年7月），乃原審認定之事實。被上訴人係於105年
    2月2日始因買賣登記為系爭土地之共有人，有土地登記第三
    類謄本可憑（一審卷19頁）。果爾，倘上訴人抗辯黃萬進就
    系爭土地存在使用借貸關係屬實，則被上訴人於受讓系爭土
    地（應有部分）時，客觀上是否不足以知悉系爭房屋坐落其
    上？進而查悉黃萬進就系爭土地存在使用借貸關係？亦滋疑
    義。
  3.原審未予詳推細究，逕為上訴人敗訴之判決，均有可議。
  ㈢上訴論旨，指摘原判決不當，求予廢棄，為有理由。末查，
    本件事實尚未臻明瞭，本院無從為法律上之判斷；且所涉及
    之法律上爭議不具重要性，爰不行言詞辯論，附此敘明。
五、結論：本件上訴為有理由。依民事訴訟法第477條第1項、第
    478條第2項，判決如主文。
中    華    民    國   111    年    3     月    2     日
                      最高法院民事第六庭
                          審判長法官  魏  大  喨  
                                法官  李  文  賢  
                                法官  林  玉  珮  
                                法官  高  榮  宏  
                                法官  李  寶  堂  
本件正本證明與原本無異
                                      書  記  官
中    華    民    國   111    年    3     月    9     日